【裁判字號】    89,台上,7415
【裁判日期】    891207
【裁判案由】    貪污
【裁判全文】
最高法院刑事判決                              八十九年度台上字第七四一五號
    上  訴  人  甲○○
    選任辯護人  董安丹律師
                顧慕堯律師
右上訴人因貪污案件，不服台灣高等法院中華民國八十九年八月七日第二審更審判決
（八十九年度重上更(四)字第一○七號，起訴案號：台灣台北地方法院士林分院檢察署
八十一年度偵字第七三四六號），提起上訴，本院判決如左：
    主  文
原判決關於甲○○罪刑部分撤銷。
甲○○依據法令從事公務之人員，對於職務上之行為收受賄賂，處有期徒刑壹年玖月
，褫奪公權壹年。所得財物新臺幣壹萬元應予追繳沒收，如全部或一部無法追繳時，
以其財產抵償之。
    理  由
本件原判決認定上訴人甲○○係台北市政府勞工局職業訓練中心（下稱職訓中心）汽
車引擎科助理訓練師，負責汽車引擎課機具材料設備之管理及汽車引擎本體與汽車大
修之教務課程，為依據法令從事公務之人員。緣民國七十九年九月間，職訓中心汽車
綜合修復科申購汽車綜合修復及汽車引擎機具設備，計有：分析器一台、噴射引擎測
試器（傳統點火型）二組、噴射引擎測試器（ＩＡＷ系統）一組、噴射引擎（ＴＢＩ
系統）二組、噴射引擎（Ｌ系統）一組之採購案，經該中心主任批示後，由行政室負
責公開招標，而由福江科技有限公司（下稱福江公司）以總價新臺幣（下同）一百八
十四萬五千元得標，依約定應於八十年一月五日以前履約，交付未經使用之最近全新
品。嗣福江公司於八十年一月四日交貨時，所交付之部分噴射引擎係ＰＦＩ系統，與
合約所定之ＴＢＩ系統不同，且無法提出文件以證明所交之引擎確為進口新品，但職
訓中心行政室於同年一月七日初驗時，並未發現上開引擎與規格不符，經呈報台北市
政府勞工局複驗，由勞工局授權職訓中心自行複驗。職訓中心指定於八十年一月十一
日複驗時，在場之上訴人發現引擎規格不合，告知職訓中心訓練課長劉家鴻（業經判
決無罪確定），因而未通過驗收。惟福江公司所交付之引擎雖與契約規格不符，但該
公司將附件予以組合，而增加一具引擎，成為四具，並加贈維修說明書，且其中兩具
Ｌ型引擎之規格，與契約相符；另兩具ＰＦＩ引擎，其價格較契約所訂ＴＢＩ引擎價
格為高，亦符合職訓中心之需求。職訓中心稽核小組遂於八十年一月二十二日決議通
過引擎規格變更案，同意由福江公司檢附原廠證明書及公會價格證明書後再議；嗣於
同年三月七日再決議，由福江公司繳交進口證明正本，核對引擎號碼後，同意驗收。
此時，參與驗收之訓練師吳明果於八十年三月底出國，上訴人為其職務代理人，乃代
理吳明果取得參與驗收之職務。惟福江公司總經理李木樹（業經判決無罪確定）因無
法取得進口證明文件，乃求助於上訴人，央求驗收時勿再表示異議，並言明事成之後
將予答謝。李木樹另從職訓中心稽核小組之記錄徐春芳（業經判決無罪確定）處得知
，該小組曾以口頭決議，得以法院認證書代替進口證明文件。李木樹遂於八十年五月
十三日以福江公司名義向台灣士林地方法院（當時為台灣台北地方法院士林分院）公
證處辦理認證手續，於取得認證書後，持向職訓中心辦理驗收，徐春芳依稽核小組決
議，在驗收紀錄上以八十年一月二十四日為驗收日，上訴人亦於該紀錄上簽名，完成
驗收手續，福江公司乃於八十年五月十四日順利領款。事畢李木樹為酬謝上訴人就此
次驗收之職務上行為給予方便而未刁難，乃指示福江公司業務經理林金豐招待上訴人
。林金豐遂於八十年六月十八日邀同上訴人於下班後宴飲，先在台北市○○○路與林
森北路交岔口附近飯館便餐，由林金豐支付餐費五百元；餐後轉往台北市○○○路與
長春路口紅粧地下酒家，召二女子陪酒，歡飲至同晚十二時由林金豐支付費用八千元
。上訴人除接受上開飲宴不正利益外，於離去時並收受林金豐所交付之一萬元，作為
酒女陪宿夜度費，其後因未要求該酒女陪宿，而將該一萬元賄款留為己用，對於職務
上之行為收受賄賂，嗣上訴人於法務部調查局台北市調查處（下稱台北市調查處）詢
問時自白犯罪等情。係以上開事實，業據上訴人於台北市調查處詢問時及偵審中坦白
承認，核與福江公司之總經理李木樹、業務經理林金豐、兼會計李葉春美供述之情節
相符，並有福江公司現金收支簿一本扣案可稽，該現金收支簿上於八十年六月十八日
確有該筆交際費之支出。且說明職訓中心於八十年一月十一日複驗時，因上訴人發現
引擎規格不合，致未通過驗收，嗣參與驗收之訓練師吳明果於八十年三月底出國，上
訴人為其職務代理人，因而代理驗收。此期間，福江公司之李木樹未能備齊職訓中心
所要求之證明文件，而求助於上訴人，央求驗收時勿再表示異議，並言明事成之後將
予答謝。八十年五月間，李木樹取得認證書辦理驗收時，上訴人參與驗收並在驗收紀
錄上簽名，完成驗收手續，迨福江公司領得貨款後，李木樹即囑林金豐向公司取款報
答上訴人，上訴人除接受其邀宴外並收受現金一萬元，自屬對於職務上之行為收受賄
賂及不正利益，為其所憑之證據及認定之理由。而以上訴人嗣後所辯：驗收非其職務
，接受邀宴及收受一萬元亦與職務無關云云，乃卸責之詞，不足採信，在理由內依調
查所得證據，加以說明及指駁。又以上訴人行為後，貪污治罪條例先於八十一年七月
十七日修正公布（同年月十九日生效，中間時法）；再於八十五年十月二十三日修正
公布（同年月二十五日生效，裁判時新法），依其應適用之法律，就行為時法、中間
時法及裁判時法為整體比較，以中間時法最有利於上訴人，依刑法第二條第一項但書
規定，應適用八十一年七月十七日修正公布之貪污治罪條例第五條第一項第三款處斷
。公訴人認上訴人係犯同條例第四條第一項第四款之罪，尚有未洽，其起訴法條應予
變更。上訴人於台北市調查處詢問時及檢察官偵查中自白犯行，有各該筆錄可查，且
犯罪情節輕微，所得財物在新臺幣五萬元以下，依同條例第八條後段、第十一條第一
項規定遞減其刑。另說明驗收紀錄上之日期，係已判決無罪確定之徐春芳，依職訓中
心稽核小組之決議，記載為八十年一月二十四日，上訴人尚無偽造文書、圖利等情事
，因公訴人認此部分與前開有罪部分，有方法結果之牽連關係，依裁判上一罪起訴（
起訴事實已記載，但漏引起訴法條），故不另為無罪之諭知。乃撤銷第一審關於上訴
人部分之判決，改判論處上訴人依據法令從事公務之人員，對於職務上之行為收受賄
賂罪刑，原無不合。上訴意旨，仍執陳詞，就原審取捨證據、判斷事實職權之適法行
使，及原判決理由已經說明之事項，任意指為違背法令，亦無可取。惟查：本件為身
分犯之一種，原判決漏說明上訴人為依據法令從事公務之人員所憑之證據及認定之理
由，論結欄亦未引用貪污治罪條例第二條前段；且未說明上訴人如何有驗收之職務，
及上訴人之收賄行為，如何與其職務有關，所憑之證據，均有理由不備之違誤。另福
江公司現金收支簿上，八十年五月九日記載「代付款：代市訓徐先生按裝費代付款（
李、小林）三萬元」部分，核與上訴人無涉，原判決竟採為證據之一，亦有違誤，自
屬無可維持，就此而言，仍以上訴為有理由。本院按：上訴人為職訓中心之助理訓練
師，除據上訴人供明在卷外，並有職訓中心七十九年七月一日人聘字第○七九號聘
書影本一紙在卷可稽；而吳明果於八十年三月底出國後，上訴人為其職務代理人，負
有驗收之職務，亦據職訓中心之廠長黃熒煉、秘書兼稽核小組召集人徐昭達及吳明果
證述在卷，上訴人也承認上情無訛，則上訴人自屬依據法令從事公務之人員，且有驗
收之職務。又上訴人代理吳明果之職務後，李木樹因未能備齊職訓中心所要求之證明
文件，而求助於上訴人，央求驗收時勿再表示異議，並言明事成之後將予答謝，亦據
李木樹及林金豐供明在卷；上訴人於台北市調查處詢問時且承認，林金豐於邀宴時，
有言明係答謝其於驗收時之幫忙。足見上訴人收賄，與其職務有關。另福江公司現金
收支簿上，八十年五月九日支出三萬元之記載，核與上訴人無涉，原判決贅採為證據
之一，雖有違誤，惟除去該項證據，綜合卷內其他證據，仍應為同一事實之認定。從
而原判決之前揭違誤，尚不影響於事實之確定，本院可據以為裁判，應由本院將原判
決關於上訴人罪刑部分撤銷，自為判決，仍適用最有利上訴人之中間時法處斷。而貪
污治罪條例第五條第一項第三款之收受賄賂或其他不正利益罪，其中收受賄賂乃例示
規定，至於其他不正利益乃補充性之概括規定，均屬同一條款之貪污行為，上訴人同
時兼而有之，僅宣付例示規定之收受賄賂罪。爰審酌其犯罪之動機、目的、所生危害
及犯罪後之態度等一切情狀，仍量處有期徒刑一年九月，併依法宣告褫奪公權一年。
所得財物新臺幣一萬元（不包括不正利益）應予追繳沒收，如全部或一部無法追繳時
，以其財產抵償之，以資適法。
據上論結，應依刑事訴訟法第三百九十七條、第三百九十八條第一款、第三百條，修
正前（即八十一年七月十七日修正公布）貪污治罪條例第二條前段、第五條第一項第
三款、第八條後段、第九條、第十一條第一項、第十六條，刑法第十一條前段、第二
條第一項但書、第三十七條第二項，判決如主文。
中      華      民      國    八十九    年    十二      月      七      日
                              最高法院刑事第十一庭
                                  審判長法官  陳  炳  煌
                                        法官  陳  正  庸
                                        法官  陳  世  雄
                                        法官  吳  信  銘
                                        法官  徐  文  亮
      右正本證明與原本無異
                                              書  記  官
中      華      民      國    八十九    年     十二     月     十一     日


司法院資訊處製作；財團法人民間司法改革基金會備份。
